臺灣屏東地方法院民事判決　　　　　　　　　　　　九十三年度保險簡上字第一號
　　上　訴　人　國泰人壽保險股份有限公司
　　法定代理人　乙○○
　　訴訟代理人　甲○○
　　被 上訴 人　丙○○
　　訴訟代理人　陳富勇律師
右當事人間請求給付保險金事件，上訴人不服本院屏東簡易庭民國九十三年十月八日
九十三年度屏保險簡字第二號民事第一審判決，提起上訴，本院於民國九十三年十二
月二十二日言詞辯論終結，判決如左：
    主      文
上訴駁回。
第二審訴訟費用由上訴人負擔。
    事實及理由
一、被上訴人主張：訴外人即被上訴人之父蔡瑞慶為確保被上訴人於學齡階段之教育
    費用不因變故而匱乏，前於民國七十六年間以自己為要保人暨主被保險人、被上
    訴人為次被保險人，向上訴人投保「龍鳳教育年金保險」（下稱系爭保險契約）
    ，保險期間自七十六年九月十五日起至九十二年九月十四日止，保險金額為新臺
    幣（下同）三十萬元，嗣蔡瑞慶於八十五年十月三日死亡，依系爭保險契約約定
    ，上訴人於剩餘保險期間內即有給付教育年金予被上訴人之義務，並自蔡瑞慶死
    亡日翌年起，於每年該相當日給付，惟上訴人最後一次於九十一年十月三日給付
    後，即未將剩餘未滿一年保險期間即九十一年十月四日至九十二年九月十四日之
    教育年金給付被上訴人，爰依保險契約法律關係請求上訴人給付該期間內之教育
    年金及其利息而提起本訴。經原審判命被告即上訴人應給付原告即被上訴人十四
    萬二千一百九十二元，及自九十三年二月十八日即起訴狀繕本送達翌日起至清償
    日止，按週年利率百分之五計算之利息，並依職權宣告准予假執行，嗣經上訴人
    提起上訴，被上訴人於本院答辯聲明：如主文所示。
二、上訴人答辯：依系爭保險契約規定主被保險人於保險期間內身故或殘廢時，上訴
    人於保險期間內僅就每年主被保險人蔡瑞慶身故日之相當日（十月三日）屆至而
    次被保險人即被上訴人仍生存時，始有逐次給付教育年金之義務，被上訴人請求
    上訴人按比例給付，與契約約定不符云云。聲明：(一)原判決不利上訴人部分廢棄
    。(二)右廢棄部分，被上訴人在第一審之訴駁回。
三、兩造不爭執事項：
  (一)卷附保險契約條款、上訴人公司九十二年十一月二十五日國壽字第九二一一０二
    九九號函、九十三年一月十六日國壽字第九三０一０二六二號函為真正。
  (二)訴外人蔡瑞慶生前與上訴人訂定「龍鳳教育年金」保險契約，保險期間自七十六
    年九月十五日起至九十二年九月十四日止，保險金額三十萬元，因要保人於八十
    五年十月三日死亡，上訴人自八十六年起至九十一年止，已於每年十月三日依約
    將教育年金給付被上訴人。
四、兩造協議簡化之爭點：
    系爭契約第十四條關於「保險人自主被保險人身故日翌年起至保險期間屆滿日止
    ，每年於該相當日且次被保險人仍生存時，按次被保險人當時年齡照約定給付教
    育年金」之真意，係逐次以「該相當日於保險期間內屆至且次被保險人仍生存」
    為保險人給付義務發生之停止條件，或僅以「該相當日」為各期保險金給付期日
    之約定？保險人於保險期間內最後一相當日屆至後，就剩餘未滿一年期間有無按
    比例給付教育年金之義務？
五、本院之判斷：
    被上訴人主張其父蔡瑞慶於右揭時間向上訴人投保系爭保險契約，期間自七十六
    年九月十五日起至九十二年九月十四日止，保險金額為三十萬元，嗣蔡瑞慶於八
    十五年十月三日死亡，上訴人自八十六年起至九十一年止，於每年十月三日均依
    契約約定數額向被上訴人給付教育年金等情，業據提出系爭保險契約條款為證，
    並為兩造所不爭執，應認為真正。被上訴人另主張上訴人除上開各筆給付外，就
    剩餘保險期間即九十一年十月四日起至九十二年九月十四日止，未滿一年部分，
    亦應按比例給付，則為上訴人所否認，茲以兩造就所持理由協議簡化爭點，即系
    爭契約第十四條關於「保險人自主被保險人身故日翌年起至保險期間屆滿日止，
    每年於該相當日且次被保險人仍生存時，按次被保險人當時年齡照約定給付教育
    年金」之約定，係逐次以「該相當日於保險期間內屆至且次被保險人仍生存」為
    保險人給付義務發生之停止條件，或僅以「該相當日」為各期保險金給付期日之
    約定？保險人於保險期間內最後一相當日屆至後，就剩餘期間有無按其日數比例
    給付教育年金之義務？析論如左：
  (一)按保險就保險人言，係約定其於保險期間，就被保險人因遭受不可預料或不可抗
    力之事故所致之損害，負擔賠償財物之行為，最高法院八十五年度臺上字第二五
    ０四號著有判決可資參照。又保險事故及其所致損害之發生方式，原有一次、數
    次完成或隨時間進行持續發生等不同形態，就性質為一次發生之損害，保險人固
    應依約負賠償責任，其損害為繼續性發生者，除當事人另有約定者外，其保險期
    間內所繼續發生之損害，既為契約當事人藉保險制度移轉、分散風險之對象，其
    屬保險人所承保並應負賠償責任之範圍，自不因其發生態樣而有異。
  (二)系爭保險契約為教育年金保險，其功能係為保障（次）被保險人於保險期間內，
    因成長、學習等持續性費用需求，不因保險事故發生，即其生活費、教育費所仰
    給之人（主被保險人）死亡或喪失職能而中斷，是次被保險人所受相當於教育費
    用之損害，自主被保險人死亡或失能之日起，既已逐日發生，而非自次年開始，
    猶非逐年分次形成，則系爭保險契約第十四條規定：「主被保險人於本契約有效
    期間內身故或致成第十三條所列的殘廢時，本公司自主被保險人身故日或診斷確
    定殘廢日之翌年起至保險期間屆滿日止，每年於該相當日且次被保險人仍生存時
    ，按次被保險人當時的年齡照下表約定給付教育年金。」其中關於「... 翌年起
    ... 每年於該相當日... 給付... 」等語，顯係就其持續發生之損害，規定由保
    險人以分期方式給付，並以各期間之末日為該期給付之履行日，而非純然以保險
    期間內各相當日屆至且次被保險人仍生存為射倖性給付之停止條件，此觀其就給
    付期間之終了訂為「保險期間屆滿日止」，而非「保險期間內最後一相當日」者
    ，尤為顯明。質言之，學齡兒童及青少年之教育，既不可一日中斷，次被保險人
    關於教育費用之持續需求，自主被保險人死亡或失能之日起即開始發生，其以年
    為單位，並以期間末日為履行期日之第一期給付日為上開保險事故發生翌年之同
    一日，原屬當然，自不因其給付日期在後即認為該第一年期間無損害發生或非屬
    保險人應承擔風險之範圍，否則將無異於保險事故未發生者，要保人就全部保險
    期間均有繳納保費之義務；若保險事故發生而其剩餘保險期間未滿一年，或次被
    保險人於其後一年內死亡者，保險人就該未滿一年保險期間所生之損害卻無庸負
    賠償責任，顯與保險契約本旨不符。至其以年為單位，並以各期末日即各年之相
    當日為前一年內所生損害之給付日，就最後剩餘保險期間不滿一年部分之給付日
    雖未經明訂，仍應比照以該期間之末日為給付日解釋，方符保險制度及系爭保險
    契約約定之本旨。是被上訴人主張上訴人應就保險期間剩餘未滿一年期間，按其
    日數比例給付教育年金等語，足堪採取。
六、從而，被上訴人依保險契約之法律關係提起本訴，請求上訴人按比例給付剩餘保
    險期間內，即自九十一年十月四日起至九十二年九月十四日止之教育年金十四萬
    二千一百九十二元，及自九十三年二月十八日即起訴狀繕本送達翌日起至清償日
    止，按週年利率百分之五計算之利息，為有理由，應予准許。原審就此部分為被
    上訴人勝訴之判決，並依職權宣告准予假執行，經核並無不合。上訴意旨指摘原
    判決不當，求予廢棄改判如上訴聲明之請求，為無理由，應予駁回。
七、本件事證已臻明確，兩造其餘主張、陳述及立證方法，經核於判決結果不生影響
    ，爰不逐一論列，附此敘明。
八、據上論結，本件上訴為無理由，依民事訴訟法第四百三十六條之一第三項、第四
    百四十九條第一項、第七十八條，判決如主文。
中　　　華　　　民　　　國　　九十三　　年　　十　二　　月　　三十一　　日
                                       臺灣屏東地方法院民事第二庭
                                           審判長法官  阮世賢
                                           法　　　官  春生
                                           法　　　官  陳松檀
右正本係照原本作成。
本件不得上訴。
                                           法院書記官  謝天祥
中　　　華　　　民　　　國　　九十三　　年　　十　二　　月　　三十一　　日
